【裁判字號】    99,重上,227
【裁判日期】    991123
【裁判案由】    返還買賣價金
【裁判全文】
臺灣高等法院民事判決                 99年度重上字第227號
上  訴  人  吳秀瀅
訴訟代理人  林合民律師
被  上訴人  張友鋒
訴訟代理人  黃坤鍵律師
複  代理人  孫寅律師
上列當事人間請求返還買賣價金事件，上訴人對於中華民國99年
3月4日臺灣臺北地方法院97年度重訴字第1047號第一審判決提起
上訴，本院於99年11月9日言詞辯論終結，判決如下：
    主      文
上訴駁回。
第二審訴訟費用由上訴人負擔。
    事實及理由
一、本件上訴人為新加坡人，被上訴人為本國人，屬涉外事件，
    依兩造所簽訂不動產買賣契約書第12條第3項約定：「因本
    契約發生之爭議，雙方同意除專屬管轄外，以買賣標的物所
    在地之法院為第一審管轄法院。」（見臺灣板橋地方法院97
    年度重訴字第341號卷第9至10頁），經核本件買賣不動產所
    在地之法院在我國臺北市，參諸民事訴訟法第24條及涉外民
    事法律適用法第6條第1項之規定，本件涉外事件之準據法，
    自應適用中華民國法律，復為兩造所不爭執（見原審卷第18
    頁），合先敘明。
二、上訴人聲明求為判決：（一）原判決廢棄。（二）被上訴人
    應同意上訴人向兆豐國際商業銀行領回編號第000-00-000-0
    -0000-0號履約保證專戶內之新台幣（下同）580萬元，並應
    給付上訴人自民國（下同）97年6月5日起，至清償日止，按
    年息5％計算之利息。（三）被上訴人應給付上訴人所支出
    之律師費用50萬元。（四）第三項請求，願供擔保，請准宣
    告假執行（見本院卷第86頁）。
    被上訴人聲明求為判決：（一）上訴駁回。（二）如受不利
    判決，願預供擔保，請准宣告免為假執行。
三、上訴人起訴主張：伊於97年4月17日與被上訴人簽訂不動產
    買賣契約書（下稱系爭買賣契約），向被上訴人購買坐落臺
    北市大安區○○○路○段161巷55號房屋（下稱系爭房屋）
    及其基地所有權應有部分（下稱系爭房地），約定買賣總價
    為5,800萬元，並以被上訴人提出之系爭房屋現已出租予訴
    外人劉宏偉，每月可收取20萬元租金之房屋租賃契約書（下
    稱系爭租約）作為系爭買賣契約附件，表示伊買受系爭房地
    後即可承受系爭租約而享有高額租金收益。伊於簽約時即依
    約將第一期價金580萬元匯入兆豐國際商業銀行（下稱兆豐
    銀行）帳號000-00-000-0-0000-0號履約保證專戶，兆豐銀
    行並出具價金履約保證書，載明若兩造於4個月內未能完成
    履約時，該履約保證專戶內之580萬元應依兩造合意之指示
    書辦理或依法院確定判決或確定判決有同一效力之文書，支
    付予應得款項之對象。嗣伊發現系爭房屋係由他人經營「PL
    USupreme（普拉司服飾店）」（下稱「普拉司服飾店」），
    而非由系爭租約承租人劉宏偉使用，伊乃請被上訴人提出劉
    宏偉實際支付租金及扣繳稅捐文件以證明系爭租約為真實合
    法，惟被上訴人推託系爭租約已與劉宏偉商妥實際上未扣繳
    及申報稅捐，以逃漏租賃所得稅，可見系爭租約涉及逃漏稅
    捐之違法內容。又經伊實地向「普拉司服飾店」購買衣服並
    要求開立統一發票，該店竟提供激發國際有限公司（下稱激
    發公司）營業統一發票抵充，可見系爭租約非正常交易合約
    ，被上訴人於兩造簽訂系爭買賣契約時，竟隱瞞系爭租約涉
    及逃漏稅約定、承租人與實際使用人不同之重要交易資訊，
    致伊陷於錯誤而簽訂系爭買賣契約，伊已依民法第88條及第
    92 條第1項前段之規定，於97年6月4日以存證信函（下稱系
    爭存證信函）向被上訴人為撤銷系爭買賣契約之意思表示，
    並請求被上訴人返還伊所付第一期價金580萬元，詎被上訴
    人置之不理等情。爰依不當得利之法則，求為命被上訴人同
    意伊向兆豐銀行領回編號第000-00-000-0-0000-0號履約保
    證專戶內之580萬元，並給付伊自系爭存證信函送達之翌日
    即97年6月5日起，至清償日止，按年息5％計算之利息；併
    依民法第184條第1項後段之規定，求為命被上訴人賠償伊因
    提起本件訴訟所支付律師費50萬元之判決。
    被上訴人則以：系爭房地位於臺北市地價最高之大安區，買
    賣價金高達5,800萬元，上訴人於購買前即數度前往現場察
    看，已知系爭房屋現由「普拉司服飾店」營業使用中。又兩
    造僅係約定由劉宏偉支付每月租金20萬元予上訴人，並未限
    制系爭房屋實際使用人須為劉宏偉本人，又激發公司為眾多
    之知名服飾品牌之銷售代理商，劉宏偉為激發公司之負責人
    ，而「普拉司服飾店」係激發公司旗下所屬對外營業之門市
    部，劉宏偉以其個人名義承租系爭房屋交由其所經營激發公
    司旗下門市部使用，乃屬合理，且對於上訴人租金收益亦不
    生任何損害。又伊與劉宏偉所簽訂系爭租約，係坊間印就格
    式化租約，因雙方於簽約時均無意將納稅義務作強制約定，
    乃將其中第19條約定：「本租金憑單扣繳由甲乙方（即指被
    上訴人與劉宏偉）負責向稅捐稽徵機關負責繳納」予以刪除
    ，由雙方各自回歸依法應負繳納義務辦理，非藉以逃漏稅捐
    ，且上訴人於簽訂系爭買賣契約前既已先行審閱系爭租約後
    始同意購買系爭房地，自不得於事後任意指摘伊有隱瞞重要
    之交易資訊。又「普拉司服飾店」既係激發公司旗下所屬門
    市部，未另辦理公司登記，則上訴人自「普拉司服飾店」購
    物消費後取得激發公司所開立統一發票，亦屬當然，並無不
    法逃漏稅捐情事。上訴人主張伊隱瞞系爭租約涉及逃漏稅捐
    約定、及承租人與實際使用人不同之重要交易資訊，致其陷
    於錯誤而簽訂系爭買賣契約，依民法第88條及第92條第1項
    前段之規定，為撤銷系爭買賣契約，即屬無據。又其因而提
    起本件訴訟所支出律師費亦非伊侵權行為所致損害等語，資
    為抗辯。
四、經查上訴人主張伊於97年4月17日與被上訴人簽訂系爭買賣
    契約，向被上訴人購買系爭房地，約定買賣總價金為5,800
    萬元，並以被上訴人提出之系爭租約作為系爭買賣契約附件
    ，伊買受系爭房地後即可承受系爭租約而享有高額之租金收
    益。伊簽約後將第一期價金580萬元匯入兆豐銀行帳號000-0
    0-000-0-0000-0號履約保證專戶，兆豐銀行並出具價金履約
    保證書，表明若兩造於4個月內未能完成履約時，該履約保
    證專戶內之580萬元價金應依兩造合意之指示書或依法院確
    定判決書辦理或確定判決有同一效力之文書，支付予應得款
    項之對象。系爭房屋現以「普拉司服飾店」之名義對外經營
    使用，對消費者開立激發公司統一發票。伊已依民法第88條
    及第92條第1項前段之規定，以系爭存證信函向被上訴人為
    撤銷系爭買賣契約之意思表示，並請求被上訴人返還伊所付
    第一期價金580萬元之事實，業據其提出系爭買賣契約、系
    爭租約、價金履約保證書、系爭存證信函、掛號郵件收件回
    執及統一發票為證（見臺灣板橋地方法院97年度重訴字第34
    1號卷第5至20頁、原審卷第23頁），且為被上訴人所不爭執
    ，固堪信為真實。
五、上訴人雖另主張被上訴人於兩造簽訂系爭買賣契約時，隱瞞
    系爭租約涉及逃漏稅捐約定、承租人與實際使用人不同之重
    要交易資訊，致伊陷於錯誤而簽訂系爭買賣契約，伊自得撤
    銷系爭買賣契約云云。惟為被上訴人所否認，並以前揭情詞
    置辯；且查：
（一）被上訴人抗辯伊與劉宏偉所簽訂系爭租約，係坊間印就格
      式化租約，因雙方於簽約時均無意將納稅義務作強制約定
      ，乃將其中第19條約定：「本租金憑單扣繳由甲乙方（即
      指被上訴人與劉宏偉）負責向稅捐稽徵機關負責繳納」予
      以刪除，由雙方各自回歸依法應負繳納義務辦理等情，有
      系爭租約足稽（見臺灣板橋地方法院97年度重訴字第341
      號卷第12至14頁），並經證人劉宏偉在原審證述明確（見
      原審卷第73頁）。又系爭租約，於上訴人簽訂系爭買賣契
      約前，已先由被上訴人提供予上訴人審閱之事實，為上訴
      人所不爭執，並經證人即系爭房地買賣仲介人沈伯敬在原
      審證稱：兩造簽約時伊有在現場，在簽約前，有將系爭租
      約交由上訴人看等語（見原審卷第69頁背面）；而證人即
      辦理系爭房地買賣代書徐進達亦在原審證稱：兩造簽約當
      時，有將系爭租約拿出來確定內容，當日是下午，兩造已
      有談一段時間，達成共識後簽約等語（見原審卷第71 頁
      正面）。足見上訴人於簽訂系爭買賣契約前，已審閱系爭
      租約內容，則其對於系爭租約第19條已被刪除，以及被上
      訴人與劉宏偉間並未將納稅義務作強制約定，即難諉為不
      知。被上訴人與劉宏偉間所簽訂系爭租約，既無就納稅義
      務作強制約定，即回歸各自依法應負繳納義務辦理，此外
      ，上訴人復不能能舉證證明被上訴人與劉宏偉間有約定逃
      漏稅捐之事實，自難認被上訴人於兩造簽訂系爭買賣契約
      時，有對上訴人隱瞞其與劉宏偉間就系爭租約有約定涉及
      逃漏稅捐之重要交易資訊。是上訴人主張被上訴人於兩造
      簽訂系爭買賣契約時，隱瞞系爭租約涉及逃漏稅約定之重
      要交云云，自不可取。
（二）被上訴人抗辯上訴人於購買系爭房地前曾數度前往現場察
      看，已知悉系爭房屋係由「普拉司服飾店」營業使用中等
      情，業據其提出系爭房屋現場照片為證（見原審卷第62至
      63頁），並為上訴人所不爭執，而證人沈伯敬亦在原審證
      稱：伊係賣方經紀人，當時曾經有同事告訴伊上訴人要找
      房子，伊有帶上訴人去過幾個店面，上訴人有表示要買系
      爭房地，伊有親自帶上訴人去現場看，當時店有在營業中
      ，當時接到（案子）店面是承租情況，有在外面看外觀，
      上訴人亦有進去看，伊有建議上訴人用消費者方式看房子
      等語（見原審卷第69頁背面）。即上訴人亦自認伊有向「
      普拉司服飾店」購買衣服並要求開立統一發票，而該店係
      開立激發公司統一發票予伊，並提出該統一發票為證（見
      原審卷第23頁、本院卷第86頁背面）。足證上訴人於簽訂
      系爭買賣契約前，既已前往系爭房屋現場察看，知悉係由
      「普拉司服飾店」營業使用中。果爾，對照前揭上訴人於
      簽訂系爭買賣契約前，已審閱系爭租約內容，知悉承租人
      為劉宏偉，堪認上訴人於簽訂系爭買賣契約前，已知悉系
      爭租約之承租人為劉宏偉，而實際使用人為「普拉司服飾
      店」。是上訴人主張被上訴人於兩造簽訂系爭買賣契約時
      ，隱瞞承租人與實際使用人不同之重要交易資訊云云，顯
      與事實不符。
（三）上訴人雖主張經伊向「普拉司服飾店」購買衣服並要求開
      立統一發票，該店竟開立激發公司營業統一發票抵充，可
      見系爭租約非正常交易合約云云。惟查，「普拉司服飾店
      」係激發公司旗下所屬販賣普拉司品牌門市部，未另辦理
      公司登記，且激發公司之負責人即係劉宏偉等情，已據被
      上訴人提出激發公司高雄市政府營利事業登記證、求才網
      站及有限公司設立登記表為證（見原審卷第37至41頁、第
      128至129頁），並經證人劉宏偉在原審證稱屬實（見原審
      卷第72至73頁）。足見「普拉司服飾店」係劉宏偉所經營
      激發公司在臺北地區設立之服飾門市部，則劉宏偉以個人
      名義承租系爭房地，交由其所經營激發公司旗下所屬「普
      拉司服飾店」營業使用，極其合乎情理。又「普拉司服飾
      店」既未另辦理公司設立登記，則對於消費者開立激發公
      司營業統一發票，亦屬當然，並無違法逃漏稅捐問題，尤
      難據為認定被上訴人與劉宏偉間簽訂之系爭租約有逃漏稅
      捐之不法情事。是上訴人所為此部分主張，亦無可取。
（四）雖證人沈伯敬證稱：「簽訂時或簽約前並沒有談到稅的部
      分」、「沒有印象聽到賣方提出現場房子是由承租人以外
      之第三人使用」云云（見原審卷第70頁）；而證人徐達進
      亦證稱：「簽約當時，沒有提到租金過高、租金是假的、
      房屋真正使用人為何等問題作討論」云云（見原審卷第71
      頁）。惟如前述，上訴人既於簽訂系爭買賣契約前，即已
      審閱系爭租約內容，並已前往系爭房屋現場察看，知悉被
      上訴人與劉宏偉簽訂系爭租約並無就納稅義務作強制約定
      、及承租人與實際使用人有所不同之情事，已無疑問，則
      兩造自無須於簽約時再行提出說明或討論之必要，尚難據
      為有利於上訴人之認定。
（五）依上所述，被上訴人於兩造簽訂系爭買賣契約時，既未對
      上訴人隱瞞系爭租約涉及逃漏稅捐約定、及承租人與實際
      使用人有所不同之情事。則上訴人以被上訴人有上開行為
      ，致其陷於錯誤而簽訂系爭買賣契約，依民法第88條及第
      92 條第1項前段之規定，主張撤銷系爭買賣契約，即屬無
      據。又上訴人併依民法第184條第1項後段之規定，請求被
      上訴人賠償其因提起本件訴訟所支出之律師費，亦屬無據
      。
六、綜上所述，上訴人依據不當得利之法則，請求被上訴人應同
    意上訴人向兆豐國際商業銀行領回編號第000-00-000-0-000
    0-0號履約保證專戶內之580萬元，並應給付上訴人自系爭存
    證信函送達之翌日即97年6月5日起，至清償日止，按年息5
    ％計算之利息；及依據侵權行為之法則，請求被上訴人應賠
    償上訴人所支付律師費50萬元，均屬不應准許。從而原審所
    為上訴人敗訴之判決，並無不合。上訴論旨仍執前詞指摘原
    判決不當，求予廢棄改判，為無理由，應予駁回。
七、至兩造之其餘攻擊或防禦方法、及未經援用及上訴人所聲請
    而不予調查之證據，經斟酌後，認為均不足以影響本判決之
    結果，自無逐一詳予論駁之必要。併此敘明。
八、據上論結，本件上訴為無理由，依民事訴訟法第449條第1項
    、第78條，判決如主文。
中    華    民    國    99    年    11    月    23    日
                      民事第五庭
                        審判長法  官  林鄉誠
                              法  官  梁玉芬
                              法  官  曾部倫
正本係照原本作成。
如不服本判決，應於收受送達後20日內向本院提出上訴書狀，其
未表明上訴理由者，應於提出上訴後20日內向本院補提理由書狀
（均須按他造當事人之人數附繕本）上訴時應提出委任律師或具
有律師資格之人之委任狀；委任有律師資格者，另應附具律師資
格證書及釋明委任人與受任人有民事訴訟法第466條之1第1項但
書或第2項（詳附註）所定關係之釋明文書影本。如委任律師提
起上訴者，應一併繳納上訴審裁判費。
中    華    民    國    99    年    11    月    23    日
                              書記官  黃麗玲
附註：
民事訴訟法第466條之1（第1項、第2項）：
對於第二審判決上訴，上訴人應委任律師為訴訟代理人。但上訴
人或其他法定代理人具有律師資格者，不在此限。
上訴人之配偶、三親等內之血親、二親等內之姻親，或上訴人為
法人、中央或地方機關時，其所屬專任人員具有律師資格並經法
院認為適當者，亦得為第三審訴訟代理人。

司法院資訊處製作；財團法人民間司法改革基金會備份。
